【裁判字號】    98,重訴,318
【裁判日期】    990202
【裁判案由】    清償債務
【裁判全文】
臺灣臺南地方法院民事判決             98年度重訴字第318號
原      告  臺南縣新市鄉農會
法定代理人  壬○○
訴訟代理人  甲○○
被      告  辛○○○
            庚○○
            丙○○○○○○○○.
            丁○○○○○○○○.
            己○○○○○○○○.
            戊○○○○○○○○.
            乙○○○○○○○○.
上列當事人間請求清償債務事件，經本院於民國 99年1月19日言
詞辯論終結，判決如下：
    主  文
被告林志勇、林志隆、林琡偵、林鄭彩雲、林子威應於被繼承人
林萬枝之遺產範圍內與被告辛○○○、庚○○連帶給付原告新臺
幣壹仟零玖拾捌萬元，及自民國九十八年一月八日起至清償日止
，按年息百分之三點二計算之利息，暨自民國九十八年二月八日
起至清償日止，逾期在六個月以內者，按上開利率百分之十計算
，逾期在六個月以上者，按上開利率百分之二十計算之違約金。
訴訟費用新臺幣壹拾萬捌仟壹佰貳拾肆元由被告連帶負擔。
    事實及理由
一、本件被告均未於言詞辯論期日到場，核無民事訴訟法第 386
    條所列各款情形，應依原告之聲請，由其一造辯論而為判決
    。
二、按訴狀送達後，原告不得將原訴變更或追加他訴；但擴張或
    減縮應受判決事項之聲明者，不在此限，民事訴訟法第 255
    條第1項第3款定有明文。本件原告原聲明被告等人應向原告
    給付新臺幣（下同）10,980,000元，及自民國（下同）98年
    1 月8日起至清償日止，按年息百分之3.2計算之利息，暨自
    98 年2月8日起至清償日止，逾期在6個月以內者，按上開利
    率百分之10計算，逾期在 6個月以上者，按上開利率百分之
    20計算之違約金。嗣於訴訟中，原告減縮聲明為「被告林志
    勇、林志隆、林琡偵、林鄭彩雲、林子威應於被繼承人林萬
    枝之遺產範圍內與被告辛○○○、庚○○連帶給付如上開金
    額及利息、違約金」，核為減縮應受判決事項之聲明，應予
    准許，合先敘明。
三、本件原告起訴主張：
  (一)緣被告辛○○○於84年8月8日偕同被告庚○○及訴外人林萬
    枝向原告借款1,600萬元，約定限期104年8月8日止之借款利
    率按年息百分之9.5 計付利息，並立借據乙紙為憑，更特約
    記載如未能按照規定繳息時，即視為全部到期，原告得隨時
    收回全部借款之本息及違約金。嗣因本借款僅繳息至98年1
    月8 日止，原告迄今仍催討無效，故原告即依約定收回全部
    借款之本息及違約金。又訴外人林萬枝已於97年12月5 日死
    亡，其繼承人林志勇、林志隆、林琡偵、林鄭彩雲、林子威
    等五人業已依法向法院辦理限定繼承，故林萬枝之限定繼承
    人對於林萬枝所負之債務，自應就其所繼承之限度內付清償
    之責。原告爰依消費借貸之法律關係，訴請被告等人返回借
    款等語。
  (二)並聲明：給付金額如主文第 1項所載。
四、被告均未於言詞辯論期日到場，僅被告林子威提出書狀辯以
    ：
  (一)就原告主張被告辛○○○曾於84年8月8日偕同被告庚○○、
    訴外人林萬枝向原告借款 1,600萬元一節，被告林子威予以
    否認。縱認原告之上開主張實在，惟借款人亦僅為被告辛○
    ○○，林萬枝僅為保證人而非借款人，原告自應先向被告辛
    ○○○求償，不得向林萬枝之繼承人求償。
  (二)況林萬枝過世後，被告林子威業已依法向法院辦理限定繼承
    ，則原告僅得於被告林子威自繼承所得之遺產限度內向被告
    林子威求償。今被告林子威並未自林萬枝繼承任何遺產，則
    原告自不得向被告林子威求償，準此，原告對被告林子威提
    起本訴顯無理由等語。
  (三)並聲明：1.原告之訴駁回。2.訴訟費用由原告負擔。
五、得心證之理由：
  (一)按私文書應由舉證人證其真正。但他造於其真正無爭執者，
    不在此限，民事訴訟法第 357條定有明文。又當事人提出之
    私文書，必先證其真正，始有形式之證據力。如他造否認該
    提出之私文書繕本或影本，或爭執其內容之記載，在舉證人
    提出原本前，不認該繕本或影本有何形式之證據力。（最高
    法院93年台上字第1210號裁判參照）。原告主張之事實業據
    提出與其所述相符之統一農貸借據、借貸往來明細查詢表、
    利息催告書、中華郵政掛號郵件收件回執及被繼承人林萬枝
    之繼承系統表等各1 件為證，本件被告未就原告提出之書證
    爭執，僅單純否認原告事實上之主張，復未於言詞辯論期日
    到庭陳述，綜上證據調查之結果，自堪信原告之主張為真實
    。
  (二)被告抗辯本件借款人應係辛○○○，林萬枝僅為保證人，非
    為借款人，故原告應先向辛○○○求償，不得向林萬枝之繼
    承人求償，查就兩造簽立之借據（本院卷第12頁）觀之，立
    借據人為「辛○○○」、借款人亦為「辛○○○」；擔保物
    提供人兼連帶債務人者為「林萬枝」；連帶保證人者為「庚
    ○○」。被告既未就該借據之真正為爭執，是兩造自應受借
    據文義之拘束。準此，林萬枝當居於連帶債務人之地位，而
    非保證人，被告抗辯林萬枝為保證人，非為借款人，尚難憑
    採。
  (三)又被告抗辯自林萬枝過世後，其已依法辦理限定繼承，因被
    告並未自林萬枝繼承任何遺產，原告實不得向被告求償，查
    ：
   1、按繼承人於知悉其得繼承之時起三個月內開具遺產清冊陳
      報法院；繼承有數人時，其中一人已依第一項開具遺產清
      冊陳報法院者，其他繼承人視為已陳報，民法第1156條第
      1項、第 3項分別定有明文。查被繼承人林萬枝於 97年12
      月 5日死亡，而被告林志勇、林志隆、林琡偵、林鄭彩雲
      、林子威已向法院辦理限定繼承，業據原告提出之本院98
      年度繼字第 245號准予公示催告函為證，是林萬枝之繼承
      人已屬限定繼承人，堪予認定。
   2、復按原告以限定繼承之繼承人為被告，請求其償還被繼承
      人之債務而獲得勝訴之裁判確定者，該繼承人固應受該裁
      判之拘束，惟其限定繼承人之地位，並不因此而受影響，
      其只就所繼承遺產之範圍內，對被繼承人之債務負清償責
      任，倘該原告執該裁判為執行名義，對該被告固有財產聲
      請強制執行，該被告自得提起第三人異議之訴，以排除強
      制執行（最高法院92年台上字第2641號裁判參照）。限定
      繼承人既僅就被繼承人之遺產居於債務人地位，如被繼承
      人之遺產仍不足清償被繼承人之債務時，限定繼承人自無
      以其固有財產清償被繼承人債務之義務。
   3、雖被告抗辯原告僅得於被告自繼承所得之遺產限度內，向
      被告求償，因其未自林萬枝繼承任何遺產，故原告不得對
      其主張求償等語。惟此項抗辯僅屬日後被繼承人之遺產仍
      不足清償債務，而債權人對限定繼承人之固有財產強制執
      行時，得提起第三人異議之訴之事由，此與限定繼承人於
      繼承遺產之限度內，居於債務人地位，負有限清償責任之
      情形有別，二者性質不同，不得混為一談，是被告之抗辯
      尚難認為有理由。
  (四)綜上，林萬枝既屬系爭借據之連帶債務人，則原告自得本於
    消費借貸之法律關係，對林萬枝之繼承人求償，因被告林志
    勇、林志隆、林琡偵、林鄭彩雲、林子威已向法院辦理限定
    繼承，則其等人自於繼承林萬枝遺產之限度內，居於債務人
    地位。
六、末按借用人應於約定期限內，返還與借用物種類、品質、數
    量相同之物；稱保證者，謂當事人約定，一方於他方之債務
    人不履行債務時，由其代負履行責任之契約；保證債務，除
    契約另有訂定外，包含主債務之利息、違約金、損害賠償及
    其他從屬於主債務之負擔；連帶債務之債權人，得對於債務
    人中之一人或數人或其全體，同時或先後請求全部或一部之
    給付，民法第478條、第739條、第740條、第273條第 1項分
    別定有明文。從而，原告依消費借貸及連帶保證契約之法律
    關係，請求被告連帶給付如主文第一項所示金額，洵屬正當
    ，應予准許。並依民事訴訟法第87條第 1項確定訴訟費用額
    如主文第2 項所示。
七、據上論結，本件原告之訴為有理由，依民事訴訟法第385 條
    第1項前段、第87條第1項、第85條第2項，判決如主文。
中    華    民    國    99    年    2     月    2     日
                  民事第三庭    法  官  周素秋
以上正本係照原本作成。
如對本判決上訴，須於判決送達後20日內向本院提出上訴狀。
中    華    民    國    99    年    2     月    2     日
                                書記官  洪浩容


司法院資訊處製作；財團法人民間司法改革基金會備份。
